【裁判字號】    88,小上,104
【裁判日期】    890630
【裁判案由】    清償債務
【裁判全文】
臺灣臺北地方法院民事判決  八十八年度小上字第一○四號
    上  訴  人  甲○○
    訴訟代理人  張世興律師
    複代理  人  陳在源律師
    上  訴  人  乙○○  住台南.
                        送達處.
    被 上 訴 人  美商花旗銀行股份有限空司
                         設台北市○○○路○段二號六樓
    法定代理人   鮑浩文  住同.
    訴訟代理人   崔倩如  住同.
右當事人間請求清償債務事件，上訴人對本院台北簡易庭八十八年八月十一日所為之
八十八年度北小字第一０六六號第一審判決提起上訴，本院判決如左：
    主    文
上訴駁回。
第二審訴訟費用由上訴人連帶負擔。
    事    實
甲、上訴人方面：
一、聲明：（一）原判決廢棄。（二）被上訴人在第一審之訴駁回。（三）第一、二
    審訴訟費用由上訴人負擔。
二、陳述：除與原判決相同者茲予引用外，補稱：
（一）原判決違背民事訴訟法第二百七十七條規定及最高法院十七年上字第九一七號
      判例：
      按當事人主張有利於己之事實者，就其事實有舉證之責任，民事訴訟法第二百
      十七條定有明文，且民事訴訟如係由原告主張權利者，應先由原告負舉證之責
      ，若原告先不能舉證，以證實自己主張之事實為真實，則被告就其抗辯事實即
      令不能舉證，或其所舉證據尚有疵累，亦應駁回原告之請求（最高法院十七年
      上字第九一七號判例）。查本件被上訴人主張：乙○○持用其發之信用卡，簽
      帳消費，積欠款項，拒不清償，而請求上訴人及乙○○連帶給付云云，但被上
      訴人卻始終無法舉證證明乙○○有積欠款項之事實，而僅提出被上訴人公司自
      行製作之私文書（消費明細表），而該私文書形式與實質之證明力，均遭上訴
      人予以否認，何況，上訴人尚指摘被上訴人自行主張之積欠金額前後矛盾，詎
      料，原審竟恁置不理，逕認定原告主張之事實為真正，依首揭法條規定及判例
      意旨，原判決認事用法，自有與法令相違背之違法。
（二）原判決有違背民事訴訟法第二百七十七條及最高法院二十二年上字第二五三六
      號、四十一年台上字第九七一號、四十七年台上字第一七八四號等判例之違法
      ：
      按私文書應由舉證人證其真正，民事訴訟法第三百五十七條定有明文，且當事
      人提出之私文書，必先證其真正，始有形式上之證據力，更須其內容與待證事
      實有關，且屬可信者，始有實質上之證據力，又當事人提出之私文書必須真正
      而無瑕疵者，始有訴訟法之形式證據力，此形式的據力具備後，法院就其中之
      記載調查其是否與系爭事項有關，始有實質的證據力之可言，另私文書之真正
      ，如他造當事人有爭執者，應由舉證人負證其真正之責（最高法院三十二年上
      字第二五三六號、四十一年台上字第九七一號、四十七年台上字第一七八四號
      判例參照）。惟查，本件被上訴人僅提出其自行制作之消費明細表等私文書據
      以主張乙○○有積欠其請求之金額，而上訴人業已否認該私文書之形式真正與
      實質真實，是該文書即欠缺訴訟法之形式的證據力，更遑論欠缺實質的證據力
      ，豈料，原審竟仍採為裁判之證據，並採信其內容，依上說明，原判決有違背
      首揭法條規定暨判例之違法。
（三）原判決違背民事訴訟法第五十六條第一項第一款規定及最高法院三十三年上字
      第四八一０號判例：
      訴訟標的對於共同訴訟之各人，必須合一確定者，共同訴人中一人之行為，有
      利益於共同訴訟人者，其效力及於全體，不利益者，對於全體不生效力，民事
      訴訟法第五十六條第一項第一款定有明文。民法第二百七十五條規定連帶債務
      人中之一人受確定判決，而其判決非基於該債務人之個人關係者，為他債務人
      之利益亦生效力，故債權人以各連帶債務人為共同被告提起給付之訴，被告一
      人提出非基於個人關係之抗辯有理由者，對於被告各人即屬必須合一確定，自
      應適用民事訴訟法第五十條第一項之規定，最高法院三十三年上字第四八一０
      號著有判例。查被上訴人係以上訴人與乙○○為連帶債務人為共同被告提起本
      件給付之訴，上訴人一人提出否認被上訴人之主張及提出私文書等證物之抗辯
      ，自非基於上訴人個人關係之抗辯，依法自有民事訴訟法第五十六條第一項第
      一款之適用，該行為有利益於共同訴訟人，其效力及於全體（包括本件乙○○
      ），詎料，原審竟以乙○○未到庭爭執，亦未提出書狀之行為）註：該不利益
      之行為，對於全體不生效力），認定被上訴人主張之事實為真正揆諸前揭法條
      規定及判例意旨，原判決自有判決不適用法規及適用不當之違法。
（四）本件被上訴人始終未能舉證證明其請求之金額：
      １被上訴人自承其無法提出乙○○或上訴人之任何簽帳憑證，且無任何證據足
        資證明乙○○或上訴人有被上訴人所指訴簽帳消費而積欠之金額，是被上訴
        人之請求，實無理由。
      ２兩造之契約第十三條雖有：「持卡人於當期繳款截止日前，如對交易明細暨
        繳款通知書所載事項有疑義．．持卡人未依前項約定通知貴行者，推定交易
        明細暨繳款通知書所載事項無錯誤」，其前提要件係被上訴人有將交易明細
        暨繳款通知書送達持卡人，讓持卡人知悉該通知書所載內容為其前提，否則
        ，自無上開約定條款之適用。是故，被上訴人自不得持上開約定而為主張。
      ３被上訴人主張上訴人等曾就簽帳金額繳款，等於業已承認其金額等語，然上
        訴人否認被上訴人前揭主張，故請被上訴人舉證證明之。再依經驗法則，縱
        持卡人因簽帳消費而曾付款，僅是證明當時有簽帳消費還款之事實，不足證
        明持卡人對被上訴人事後提出之簽帳消費金額毫無異議。
      ４被上訴人以上訴人所出具之申請書上所列帳單地址為上訴人之工作場所為由
        ，而主張上訴人不得否認帳款，惟上訴人於申請書所填寫之住址係聲請信用
        卡當然必須填寫之資料，但與被上訴人是否依該地址為交易明細、繳款通知
        書之送達並無關係，亦無由證明上訴人等對於該金額並無爭議。
      ５再本件為定型化契約，被上訴人於原審所提出之支付命令為十萬多元，而本
        件是七萬多元，金額不一致，且支付命令所表明者為本金，另外還加計利息
        ，並不足採。
（五）被上訴人固辯稱簽帳消費憑證已過保留期限，致其不能盡舉證之責任，惟此理
      由不能免除被上訴人之舉證責任：被上訴人已自承無法提出任何簽帳憑證，但
      對此被上訴人又辯稱依照ＶＩＳＡ國際管理規則，調閱簽帳單應在一百五十天
      內為之，並以此規則涉及被上訴人簽帳憑證之保存期限為由，主張被上訴人無
      法提出簽帳憑證為當然，然被上訴人主張該一百五十天期限之性質乃被上訴人
      與一般信用卡消費者約定調閱簽帳單之期限，與訴訟程序中之舉證責任無關，
      故不得以被上訴人內部管理程序規定主張無須負擔舉證之責而免除其舉證責任
      。再者，被上訴人既起訴請求給付積欠款項，而起訴時與所請求之欠款簽帳時
      點，相距已一年以上，則被上訴人既對逾期達三百多天之為付款項訴請給付，
      自應將相關證據保留相當期限，並提出於法院做為證據方合乎證據法則之要求
      ，被上訴人不保留相關憑證，卻主張該欠款憑證金額之存在，其主張顯然矛盾
      。又被上訴人以該管理規則之期限，更主張該調閱簽帳單期限經過後，上訴人
      對於帳款應無疑義。惟如上訴人前述之理由，此亦屬持卡人知悉知書內容為前
      提之相同問題，被上訴人反覆之相同主張，不過欲以其內部之規則，企圖脫免
      舉證之責任。
（六）原審以及本審理程序中乙○○為到庭爭執亦未提出書狀的行為，係屬不利益共
      同訴訟人之行為，依民事訴訟法第五十六條規定，應對上訴人不生效力。
三、證據：援用原審立證方法。
乙、被上訴人方面：
一、聲明：上訴駁回，訴訟費用由上訴人負擔。
二、陳述：除與原審所述相同者茲予引用外，補稱：
（一）依信用卡約定條款第三條約定，主、附持卡人就各別使用信用卡所生應付帳款
      互負連帶清償責任，故上訴人應就帳款負全部清償責任。
（二）依前開約定條款第十三條約定：「持卡人於當期繳款截止日前，如對交易明細
      暨繳款通知書所載事項有疑義．．．持卡人未依前項約定通知貴行者，推定交
      易明細暨繳款通知書所載事項無錯誤」，是應在發現帳款有疑義後一百八十天
      內提出，利息則依帳單最後繳款日之翌日起算，又本件申請書所列帳單地址為
      「台北市○○○路○段三八一號三樓之三」為上訴人同意，未經更改，亦為上
      訴人工作場所，且並未發生問題，豈可任由上訴人否認帳款，況主卡持卡人乙
      ○○從未否認帳款且陸續繳款，亦證上訴人有收到帳單明細表且帳款無誤。再
      者，一般帳單均寄給主卡人，而主、附卡人間應有聯絡。
（三）依ＶＩＳＡ國管理規則，調閱簽帳單應在一百五十天內為之，此一方面涉及保
      存期限，一方面如對帳款有疑義豈有拖過一百五十天之理？是上訴人之主張為
      無理由。又單據非由被上訴人公司保管，且已超過半年而無法提出，而雙方既
      對帳款有爭議，被上訴人即不再付款。
（四）被上訴人是依據最新帳單發支付命令，但要訴訟時會精確計算本金，，且因陸
      續消費、陸續付款之故，使支付命令之金額不同。
三、證據：除援用原審立證方法外，另提出下列證據為證：
    被上證一：ＶＩＳＡ國管理規則英文影本一份。
    被上證二：帳單日期為一九九七年十一月十三日之帳單一份。
    理    由
一、按連帶債務之一人上訴者，其他連帶債務人準用民事訴訟法第五十六條第一項第
    一款規定，而為其上訴利益所及，本件乙○○雖未提起上訴，依前開說明，應視
    為上訴人，核先敘明。又乙○○經合法送達，無正當理由不到庭，核無民事訴訟
    法第三百八十六條各款之情形，爰依被上訴人之聲請，由其一造辯論而為判決。
二、本件被上訴人起訴主張，上訴人與視為上訴人於八十三年十二月二十二日與被上
    訴人訂立信用卡使用契約，並領得正、附信用卡，依約上訴人等得於被上訴人之
    特約商店記帳消費，但應於次月繳款截止日前向被上訴人清償，逾期應另給付自
    簽帳款入帳日起按年息百分之二十計算之利息，及按月息百分之三計算之違約金
    ，上訴人及視為上訴人至八十六年七月三十日共簽帳消費新台幣七萬八千二百四
    十一元迄未清償，爰起訴請求上訴人連帶清償前揭欠款及利息、違約金（違約金
    部分業經原審酌減為按年息百分之二十之一成計算，被上訴人未聲明不服提起上
    訴，此部分業已確定）。上訴人甲○○則以，被上訴人以定型化契約要求附卡持
    有人必須與正卡持有人負連帶清償責任有失公平，又上訴人乙○○未曾到庭，亦
    未提出任何書狀抗辯，被上訴人提出之帳單係屬其內部自行製作之文件，其否認
    系爭文件形式及實質之真正，被上訴人未能證明所請求之金額確為上訴人甲○○
    所消費，舉證責任自有未盡，而被上訴人對於消費金額多寡前後陳述不一，是依
    民事訴訟法第五十六條第一項第一款、第二百七十七條、及三百五十七條之規定
    ，認被上訴人向上訴人甲○○請求系爭信用卡消費款之訴為無理由等語，資為抗
    辯。
三、本件被上訴人係基於兩造簽訂之信用卡約定條款第三條對正、附卡持人應付帳款
    互負連帶清償責任約定，而請求上訴人連帶清償。上訴人甲○○認此約定條款顯
    失公平，應屬無效。因之，本件首應確定者，為被上訴人以定型化契約要求附卡
    持有人即上訴人甲○○對系爭信用卡款項與正卡持有人即視為上訴人乙○○負連
    帶清償責任，是否有失公平？經查，上訴人甲○○對於被上訴人提出之信用卡申
    請書及約定條款並不爭執，而由該信用卡申請書觀之，於「申請人僅同意下述聲
    明」一欄中有如下文字記載：「本人及附卡申請人茲：一、保證上述資料及所提
    供之證明文件均正確無誤且授權花旗銀行向有關方面核對、交換及登錄該等資料
    。二、同意花旗銀行以本人名義開設信用卡帳戶及遵守隨卡附上之信用卡會員規
    章並同意主、附卡持卡人連帶負責該帳戶之基本信用卡/或所有附屬信用卡所負
    之一切帳項。三、授權花旗銀行為本人及附卡申請人在中華民國境內之結匯代理
    人，處理本人及附卡申請人於花旗信用卡名下之所有外幣消費結帳（依據花旗信
    用卡條款第十八條款詳述之）．．」，在該欄正下方有主卡持有人乙○○及附卡
    持有人甲○○親自簽名。上開約定條款之文字，僅短短三項並位於簽名處正上方
    ，則該條款非上訴人甲○○依正常情形所不能預見，且是否成為附卡持有人，上
    訴人甲○○得自由決定之事項，被上訴人並未強制上訴人甲○○成為該卡之附卡
    持有人，其若不願負擔非自己簽帳消費之款項，即正卡持有人乙○○所消費之帳
    款負清償之責，自得拒絕成為系爭信用卡之附卡持有人，而不於該欄下方簽名，
    準此，上開條款之文字版面編排設計可讓上訴人充分了解，且上訴人得以完全自
    由決定是否成為附卡持有人，是本件雖為定型化契約，並無對消費者顯失公平或
    違反誠信原則之處。今上訴人甲○○既於該處簽名，自係於了解所應負之法律責
    任後，基於其意願而為，並明示其願負連帶清償之責，依民法第二百七十二條第
    一項及第二百七十三條之規定，上訴人甲○○應就系爭信用卡消費款與上訴人乙
    ○○負連帶清償之責。
四、次應審究者，為被上訴人對於上訴人乙○○及上訴人甲○○是否具有系爭金額之
    信用卡債權。本件上訴人甲○○謂系爭信用卡帳單為被上訴人單方制作，否認其
    內容之真正，而被上訴人復自認因帳單已逾一百五十天之保存期限，無法提出原
    始簽帳單，僅有制作之帳單為據，則前揭債權是否存在，厥為兩造爭執要點。惟
    被上訴人於原審起訴請求者，係七萬八千二百四十一元之本金，由被上訴人所提
    之帳單以觀，自一九九五年十月十三日迄一九九七年十一月十三日之帳單上所載
    ，上訴人甲○○或上訴人乙○○於此期間均陸續繳交信用卡款項，最後一次繳款
    日即八十六年十一月六日由上訴人乙○○繳交十六萬四千一百三十九元，致積欠
    花旗銀行之款項，自二十四萬二千三百八十元降為七萬八千二百四十一元，與被
    上訴人起訴之金額相同，其後之帳單均為「逾期滯納金」及「本期循環信用利息
    」之累計，而無任何簽帳消費款項目，上訴人乙○○於八十六年十一月六日繳款
    ，係概括地將其消費帳款及「逾期滯納金」與「循環信用利息」一併為部分清償
    ，自應認其對該債務已為承認，且信用卡付款之標的為前所消費之款項，銀行於
    消費款寄達上訴人乙○○後，尚有一段使消費者資金準備期間，此由帳單日期與
    繳款期限相差約十八天左右可以得知，是上訴人乙○○已有充分時間逐筆核對消
    費款項，若非其消費，自無仍予付款之理，是故被上訴人對於乙○○及甲○○有
    上述債權一事，應無疑義，被上訴人雖未提出原始簽帳存根聯，然被上訴人所提
    帳單與其主張間，並無何違背事理或矛盾之處，仍認被上訴人已盡舉證責任。
五、至上訴人甲○○於本院審理時，雖另謂上訴人乙○○承認繳款承認與被上訴人之
    債權，不代表其無異議，被上訴人前後提出請求之金額不同，主張矛盾，及兩造
    約定條款第十三條未於繳款期日截止前異議推定交易明細無錯誤之約定，應以使
    上訴人知悉為適用前提，被上訴人並未對上訴人送達，申請書上所列地址為信用
    卡必須填寫事項，與繳款通知書之送達無關等語。惟上訴人甲○○與上訴人乙○
    ○對本件信用卡債權，應負連帶清償責任，已如前述，因而關於債之生效及消滅
    ，一人所生之事項，對於他債務人亦生效力，是上訴人乙○○之部分清償，對上
    訴人甲○○即生效力，同理，上訴人乙○○未清償部分，上訴人甲○○當應負全
    部給付責任，上訴人乙○○承認被上訴人之債權效力，應及於上訴人甲○○，又
    本院之上述認定，係以被上訴人所提之證物為據，非以乙○○未到庭爭執而為判
    斷，故與民事訴訟法第五十六條第一項第一款之規定無涉；被上訴人之信用卡債
    權，因上訴人乙○○陸續還款，致數額成浮動不確定之狀態，雖被上訴人有多次
    不同之主張，然本件訴訟標的既已確定如上述，依照處分權主義，被上訴人前後
    請求金額之不同，不影響本件之判決結果；再依信用卡申請書上之「帳單地址欄
    」，其上有「現居地址」、「公司地址」、「其他」、及「永久地址」等選項，
    而本件帳單送達地址既經正卡持有人指定為正卡持有人之現居地址，即「台北市
    ○○○路二段三八一號三樓之三」，且該申請書亦經甲○○簽名，則被上訴人自
    應將帳單送達該地始符雙方契約之約定，是被上訴人既已將帳單送達指定處所，
    而使其處於上訴人隨時得以知悉了解之狀態，上訴人自不得執此抗辯，是上訴人
    有系爭約定條款第十三條規定之適用。
六、綜上，本件被上訴人主張上訴人應負連帶清償信用卡簽帳款，為可採。上訴人甲
    ○○抗辯，並不可取。從而被上訴人基於信用卡契約法律關係，請求上訴人連帶
    清償七萬八千二百四十一元及利息、違約金，為有理由，應予准許。原審判命上
    訴人如數給付，並就被上訴人勝訴部分宣告假執行，於法並無不合。上訴意旨指
    摘原判決不當，求予廢棄改判，為無理由，應予駁回其上訴。
七、據上論結，本件上訴為無理由，依民事訴訟法第第四百三十六條之三十二第二項
    、第四百四十九條第一項、第八十五條第二項，判決如主文。
中      華      民      國    八十九    年      六      月    三十      日
                                  民事第三庭審判長法  官  黃清光
                                                  法  官  賴錦華
                                                  法  官  李維心
右為正本係照原本作成
本件不得上訴
中      華      民      國    八十九    年      七      月     三       日
                                              法院書記官  林梅珍


司法院資訊處製作；財團法人民間司法改革基金會備份。
